【裁判字號】    99,上易,400
【裁判日期】    990730
【裁判案由】    詐欺
【裁判全文】
臺灣高等法院臺南分院刑事判決         99年度上易字第400號
上  訴  人  甲○○
上列上訴人因詐欺案件，不服臺灣雲林地方法院99年度易字第14
2 號，中華民國99年5 月25日第一審判決（起訴案號：臺灣雲林
地方法院檢察署99年度偵字第3 號），提起上訴，本院判決如下
：
    主  文
上訴駁回。
    理  由
一、按刑事訴訟法第350 條、第361 條、第362 條、第367 條規
    定，不服地方法院之第一審判決而上訴者，須提出上訴書狀
    ，並應敘述具體理由，為上訴必備之程式；其所提出之書狀
    未敘述上訴理由，或僅曾以言詞陳述上訴理由者，均應於上
    訴期間屆滿後20日內補提理由書於第一審法院。第一審法院
    經形式審查，認逾期未補提上訴理由者，應定期間先命補正
    ；逾期未補正者，為上訴不合法律上之程式，應以裁定駁回
    。倘已提出上訴理由，但所提非屬具體理由者，則由第二審
    法院以上訴不合法律上之程式，判決駁回。而所謂具體理由
    ，必係依據卷內既有訴訟資料或提出新事證，指摘或表明第
    一審判決有何採證認事、用法或量刑等足以影響判決本旨之
    不當或違法，而構成應予撤銷之具體事由，始克當之（例如
    ：依憑證據法則具體指出所採證據何以不具證據能力，或依
    憑卷證資料，明確指出所為證據證明力之判斷如何違背經驗
    、論理法則）；倘僅泛言原判決認定事實錯誤、違背法令、
    量刑失之過重或輕縱，而未依上揭意旨指出具體事由，或形
    式上雖已指出具體事由，然該事由縱使屬實，亦不足以認為
    原判決有何不當或違法者（例如：對不具有調查必要性之證
    據，法院未依聲請調查亦未說明理由，或援用證據不當，但
    除去該證據仍應為同一事實之認定），皆難謂係具體理由，
    俾與第二審上訴制度旨在請求第二審法院撤銷、變更第一審
    不當或違法之判決，以實現個案救濟之立法目的相契合，並
    節制濫行上訴（最高法院97年度台上字第892 號判決）。
二、經查：甲○○意圖為自己不法所有，分別基於詐欺取財之犯
    意，(一)於民國95年2 月間，在雲林縣西螺鎮東興里27之2 號
    即丙○○經營之永和食品廠公司內，向丙○○佯稱可代購紐
    幣投資，使丙○○陷於錯誤信以為真，因而於95年2 月9 日
    匯款及交付現金新臺幣（下同）共41萬8000元予甲○○收受
    ，甲○○卻未實際代購紐幣投資。(二)於96年12月25日，在雲
    林縣西螺鎮東興里27之2 號即乙○○之住所，向乙○○佯稱
    願為其辦理投保手續，使乙○○陷於錯誤，而於同日交付現
    金41萬元予甲○○收受，甲○○卻未辦理投保手續。(三)於96
    年7 月間，在上開永和食品廠公司內，向丙○○佯稱其可為
    其代購美金投資，3 個月可得利息8 萬元，使丙○○陷於錯
    誤，於96年7 月10日交付現金65萬6000元予甲○○收受，甲○○卻未實際代為投資。及(四)於96年10月間，在上開永和食
    品廠公司內，佯稱可再為丙○○加碼代購投資美金，使丙○○陷於錯誤，並於96年10月18日交付現金65萬6000元予甲○○收受，甲○○卻未實際代為投資。(五)甲○○已經週轉不靈
    、無清償能力，卻仍於97年1 月30日，在上開永和食品廠公
    司內，向丙○○借款50萬元，佯稱1 星期後返還，使丙○○
    陷於錯誤，於翌日交付現金49萬元（先扣除利息1 萬元）予
    甲○○收受。嗣於97年2 月5 日經丙○○追討上開借款，甲○○無力清償，僅返還10萬元，丙○○、乙○○始知受騙。
    案經丙○○、乙○○訴由臺灣雲林地方法院檢察署檢察官偵
    查起訴。
三、原審判決以：
    被告甲○○固坦承有於上開時間、地點，建議丙○○、乙○○可以投資紐幣、美金、投保，並收受丙○○、乙○○所交
    付之款項，表示要代替其等購買紐幣、投資美金、投保等，
    事後卻均未實際投資、投保，又在其已週轉不靈之情形下，
    向丙○○借款50萬元約定1 星期歸還，預先扣除1 萬元利息
    而得款49萬元，嗣後逾期未還款，丙○○追討時，僅先返還
    10萬元等情，惟矢口否認有何詐欺取財之犯意，並辯稱：「
    丙○○詢問是否有投資標的，我才會建議購買紐幣與投資美
    金，加碼美金投資部分亦係丙○○自行決定，就投資美金部
    分，我有支付利息；本件當初沒有要詐騙的意思，係因我本
    身買賣股票、期貨部分週轉不靈，想先用以調度資金」云云
    。惟查：
  (一)95年2 月間，在雲林縣西螺鎮東興里27之2 號即告訴人丙○○經營之永和食品廠公司內，被告甲○○建議丙○○可購買
    紐幣投資，故丙○○於95年2 月9 日匯款及交付現金共41萬
    8000元欲由被告代購紐幣投資，被告卻未實際進行投資。96
    年12月25日，被告在雲林縣西螺鎮東興里27之2 號即乙○○
    之住所，向乙○○收受現金41萬元，表示可代辦投保手續，
    卻未實際辦理。於96年7 月10日，被告在上開永和食品廠公
    司內，向丙○○稱可為其代購美金投資，3 個月可得利息8
    萬元，丙○○因而交付現金65萬6000元予被告收受，被告卻
    未代為投資。96年10月18日，被告在上開永和食品廠公司內
    ，佯稱可為丙○○加碼代購美金投資，丙○○再度交付現金
    65萬6000元予被告收受，被告亦未實際進行投資。又被告已
    經週轉不靈，卻仍於97年1 月30日，在上開永和食品廠公司
    內，向丙○○借款50萬元，佯稱1 星期後返還，丙○○於翌
    日預先扣除利息1 萬元而交付現金49萬元予被告收受。嗣於
    97年2 月5 日經丙○○追討上開借款，被告才返還10萬元等
    情，除經告訴人丙○○於98年11月4 日、98年12月7 日、告
    訴人乙○○於98年11月4 日檢察官訊問時證述明確（98年度
    他字第834 號卷第57-59 頁、第108-109 頁），並有告訴人
    丙○○之西螺鎮農會帳號00000-0-0 帳戶明細表、華南商業
    銀行帳號000000000000帳戶明細表、籃玲對之西螺鎮農會00
    000000000000帳戶明細表、被告甲○○之華南商業銀行帳號
    000000000000帳戶明細表、被告與告訴人丙○○之對話錄音
    光碟譯文各1 份（98年度他字第834 號卷第5-9 頁、第80-8
    1 頁、第83-84 頁、第110 頁至第111 頁）可為佐證，復為
    被告所承認，上開部分之事實應可認定。
  (二)被告施用詐術使告訴人丙○○、乙○○陷於錯誤：
  1.被告於雖辯稱：「告訴人丙○○詢問是否有投資標的，我才
    會建議購買紐幣與投資美金，加碼美金投資的部份亦係告訴
    人丙○○自行決定，就投資美金部分，我有支付利息」云云
    。然告訴人丙○○、乙○○係因相信被告代為投資、投保、
    會如期還款等語，才受騙交付現金等情，已經告訴人2 人於
    檢察官訊問時證述明確。被告於檢察官訊問時已陳稱：「因
    我建議丙○○購買紐幣與美金投資，也是我向乙○○說到希
    望幫忙衝業績，丙○○與乙○○才拿錢請我代為投資、投保
    ，但我事後均無投資或投保；且97年因資力已經不足，但是
    要週轉，所以向丙○○借50萬，說1 星期會還，但是真的還
    不出來」等語（98年度他字第834 號卷第61頁、第62頁）。
  2.由上可知，正是因為被告之建議，並表示「會代」告訴人丙○○購買紐幣、投資美金，丙○○才信以為真而先後交付41
    萬8000元、65萬6000元予被告進行投資，但被告卻「均無」
    實際代為投資，而是將錢挪作他用。投資美金部分，於第一
    次投資交付上開款項約3 個月後，又利用給予告訴人丙○○
    利息機會，隱瞞先前並未投資之事實，以利息為誘餌進而勸
    說告訴人丙○○加碼投資，並表示會代為投資，使丙○○再
    度交付65萬6000元予被告，惟被告並無代為投資。另告訴人
    乙○○亦係因為信賴被告會為其投保，而交付41萬元，然實
    際上被告仍是將錢用以填補個人資金缺口。被告並且隱瞞上
    開情形，在其已無力清償、週轉不靈之際，再次向告訴人丙○○借款50萬元，使其相信被告會在1 星期之內還錢，實際
    上被告根本無力清償，係遭告訴人丙○○追討時，才勉強還
    款10萬元，並爆發本案。足見被告確實施用詐術，使告訴人
    丙○○、乙○○信以為真陷於錯誤而交付財物甚明。
  (三)被告主觀上有詐欺取財之犯意：
  1.被告雖又辯稱：「當初沒有要詐騙的意思，係因我本身買賣
    股票、期貨部分週轉不靈，想先用以調度資金」云云。然觀
    被告提出之贓款流向書（98年度他字第834 號卷第82頁）記
    載：「95.3.12 一筆802,000 元股款需繳（丙○○38萬元
    ，紐幣合1 萬8 千多）」等語，並對照告訴人丙○○之華南
    商業銀行帳號000000000000帳戶明細表、被告甲○○之華南
    商業銀行帳號000000000000帳戶明細表（98年度他字第834
    號卷第80-81 頁、第83 -84頁），可知於95年2 月9 日告訴
    人丙○○即自華南商業行帳戶將38萬現金存入被告上開華南
    銀行帳戶，並據被告供稱：「丙○○另交付之現金38,000元
    ，共計41萬8000元，請其代購紐幣投資」等語（98年度他字
    第834 號卷第61頁）。若被告主觀上無詐欺之故意，理當早
    已為丙○○投資，但被告卻遲至95年3 月均未購買紐幣投資
    ，反而將錢持續保留用以繳交個人股款，足見其於建議告訴
    人丙○○購買紐幣，並收取款項當時，即無代替丙○○投資
    之真意。
  2.其次，被告得到告訴人丙○○購買紐幣款項後，深知得以此
    方式獲得資金，解決財務缺口，故一而再、再而三以建議告
    訴人丙○○購買美金投資、告訴人乙○○投保之方式，進行
    實質詐騙，此由被告在偵查中供稱：「因為當時期貨越虧越
    大，所以2 次都沒有替告訴人丙○○購買美金投資、也沒有
    替告訴人乙○○投保，因為想要去填補自己的財務缺口，在
    向丙○○、乙○○建議買紐幣、美金投資及保險時，就已經
    沒有要替告訴人2 人投資或投保的意思」等語（98年度他字
    第834 號卷第62頁、第63頁），更足證被告前後多次向告訴
    人以投資、投保為由收取款項時，主觀上確有詐欺取財之犯
    意。
  3.此外，被告於偵查中亦陳稱：「至97年因資力已經不足，但
    是需要錢週轉，所以開口向丙○○借50萬，說1 星期會還，
    但真的還不出來」等語（98年度他字第834 號第62頁），更
    可見被告已無資力之情形下，故意隱瞞上開詐欺投資、投保
    款項等情，再度向告訴人丙○○借款50萬元，惟實際上已無
    法清償，若非告訴人丙○○追討，被告應無償還之意。被告
    所辯，顯係事後卸責之詞，並無足採。
  (四)核被告所為，均係犯刑法第339 條第1 項之詐欺取財罪。被
    告所犯上開各罪間，犯意個別、行為互殊，應予分論併罰。
    並審酌被告未有前科紀錄，素行尚佳，有臺灣高等法院被告
    前案紀錄表在卷可參，其為求得順利獲得資金週轉，填補其
    個人資金缺口，多次向告訴人丙○○、乙○○表示願代其2
    人投資、保險等情，使得丙○○、乙○○信以為真陷於錯誤
    而數次交付款項，且在無力清償之情形下，仍向告訴人丙○○借款，使告訴人丙○○、乙○○承受莫大損失，達222 萬
    餘元及41萬元，惡行非輕，於審理中又否認詐欺，態度惡劣
    ，並無悔意，迄今仍未能妥善處理債務，僅因告訴人丙○○
    追討才返還10萬元，並僅賠償乙○○58,500元，其犯罪動機
    、手段、所造成損害等一切情狀，就詐欺取財罪共5 罪分別
    量處有期徒刑8 月；又被告於95年2 月間向丙○○佯稱可代
    購紐幣投資部分，犯罪時間在96年4 月24日以前，合於中華
    民國九十六年罪犯減刑條例得以減刑之規定，而依該條例第
    2 條第1 項第3 款、第7 條、第9 條減其宣告刑1/2 ，並適
    用修正前刑法第51條第5 款規定，定應執行有期徒刑2 年。
四、經核原判決已詳敘認定被告犯罪事實之證據及理由，並說明
    量刑之依據，從形式上審查，尚無認定事實錯誤、量刑瑕疵
    或其他違背法令之情形。上訴人以：「其基於初次犯行，於
    庭上言詞避重就輕，97年初與被告人初次達成協議逐月還款
    紀錄，上訴人仍有還款意願，且目前仍有工作，一旦入監服
    刑，收入勢必中斷，以後還要工作更加困難，對債權人未必
    有利，請求體諒處境，使上訴人積極投入工作扣除必要生活
    費用外，能早日把債務還清」云云為由，提起上訴；惟被告
    所陳還款紀錄表部分，僅償還告訴人乙○○58,500元，業經
    原判決於量刑時加以斟酌，其餘理由部分，均未依據卷內既
    有訴訟資料或提出新事證，指摘或表明第一審判決有何採證
    、認事或用法足以影響判決本旨之不當或違法之具體事由，
    自非具體之上訴理由，其上訴不符法定程式，爰不經言詞辯
    論逕予判決駁回。
五、據上論斷，應依刑事訴訟法第367 條前段、第372 條判決如
    主文。
中    華    民    國    99    年    7     月    30    日
                  刑事第三庭  審判長法  官  陳義仲
                                    法  官  蔡勝雄
                                    法  官  楊清安
以上正本證明與原本無異。
不得上訴。
                                    書記官  蔡蘭櫻
中    華    民    國    99    年    7     月    30    日
附錄本案論罪科刑法條：
刑法第 339 條（普通詐欺罪）
意圖為自己或第三人不法之所有，以詐術使人將本人或第三人之
物交付者，處5 年以下有期徒刑、拘役或科或併科1,000 元以下
罰金。
以前項方法得財產上不法之利益或使第三人得之者，亦同。
前2 項之未遂犯罰之。

司法院資訊處製作；財團法人民間司法改革基金會備份。
